【裁判字號】    88,海商,2
【裁判日期】    891114
【裁判案由】    給付報酬
【裁判全文】
臺灣高雄地方法院民事判決  八十八年度海商字第二號
    原      告    聖文森籍亞洲海事工程有限公司
    法定代理人    乙○○○
    訴訟代理人    楚曉雯律師
    複  代理人    高木蘭律師
    被      告    巴商永裕航業股份有限公司
    法定代理人    丙○○
    訴訟代理人    黃榮作律師
    複  代理人    甲○○律師
右當事人間給付報酬事件，本院判決如左：
    主    文
被告應給付原告新台幣壹仟肆佰萬元及自民國八十八年五月二十七日起至清償日止，
按年息百分之五計算之利息。
原告其餘之訴駁回。
訴訟費用由被告負擔百分之六十四，餘由原告負擔。
本判決第一項於原告以新台幣肆佰陸拾陸萬柒仟元供擔保後得假執行；但被告於假執
行程序實施前以新台幣壹仟肆佰萬元為原告預供擔保，得免為假執行。
原告其餘假執行之聲請駁回。
    事    實
甲、原告方面：
一、聲明：求為判決（一）被告應給付原告新台幣（下同）貳仟壹佰柒拾壹萬伍仟捌
    佰捌拾柒元，及其中壹仟捌佰萬元自民國八十七年十一月十六日起，參佰柒拾壹
    萬伍仟捌佰捌拾柒元自起訴狀繕本送達被告之翌日起，均至清償日止，按年息百
    分之五計算之利息。（二）訴訟費用由被告負擔。（三）就第一項請求原告願供
    擔保請准假執行。
二、陳述：
（一）本件被告所有之巴拿馬籍「海昇輪」  (M.V.Marine Shime)，前於八十七年七
      月十日因受颱風吹襲影響致擱淺於高雄外海 (北緯二二度四七分七秒，東經一
      二○度十二分四六秒海域) ，並經其船員予以棄船，而原告於該船船員棄船之
      後，並未受被告之委任，且無義務，安排其所有之二艘拖船「Salvage   King
      」及「Salvage  Queen」於八十七年七月十四日前往救援，並於八十七年七月
      十八日將「海昇輪」予以成功拖離淺灘重浮後，予以安全拖入高雄港繫泊。是
      依我海商法第一百四十三條及民法第一百七十六條第一項之規定，原告自得向
      被告請求就上開救助行為之報酬，計一千八百萬元，又該輪自八十七年七月二
      十二日經拖進高雄港後，雖經原告一再通知被告依法給付報酬並取回上指船舶
      ，但迄今尚未經該被告予以給付及領回，因此原告除前項救助報酬之債權外，
      並已另行代該輪墊支計至89.2.29日止之進港引水、港內拖駁、碇泊、移靠碼
      頭等所有港埠、港口代理及保管費用等，計達三百七十一萬五千八百八十七元
      。而上指費用迄仍繼續發生中。就此項費用原告自亦得請求其償還。
（二）海昇輪確因遭遇惡劣天候而擱淺於高雄外海，處於無法自救的狀態，而經「海
      昇輪」船長宣布「棄船」：
    (1)被告於其答辯理由狀內已自承「海昇輪於民國八十七年七月十日因受妮蔻兒颱
      風吹襲，擱淺於高雄縣彌陀御海岸外約百公尺處，於同年七月十二日下午四時
      二十三分，船長因船身傾斜十二度，為避免船員之緊急危難等安全問題，乃宣
      佈船員暫時離船，安全撤離至岸上」。
    (2)被告之法定代理人丙○○先生於事後八十七年七月十六日亦曾以郵局之存証信
      函向原告確認，「海昇輪」船長確於八十七年七月十二日十二時二十分以電報
      宣布「棄船」，並將船上人員全部撤離。
    (3)証人陳松勇、戊○○均到庭結証「海昇輪」確因惡劣天候擱淺，並處於相當急
      迫危險之狀態無法自救，且已經船長宣布棄船。
    (4)海運實務上「棄船」之正式用語為“Abandon Ship”被告主張“Abandon Ship
      ”  (棄船)意思表示之電文乃「海昇輪」船長「誤發」，與事實不符，惟，該
      棄船之意思表示縱屬錯誤  (就此原當否認之)，因係屬「動機錯誤」，故而亦
      不得撤銷。
    (5)查黑氏法律專用字典第五版第二頁就Abandon一詞之定義為“To      desert,
      surrender, forsake, or cede. To relinguish or give up with intent of
      never again resuming one's right, To give up or to cease to use. To
      give up absolulely;to forsake entirely;...” (中譯文：放棄、拋棄、丟
      棄，拋棄或放棄某權利並無重行取回之意圖；放棄或停止使用，絕對的拋棄；
      全部放棄。)  凡此在在可証，當時由「海昇輪」船長依航海實務發出Abandon
      Ship的通電時，實際上該船係已處於相當急迫之危難，而不能確保船員之人身
      安全之情事，故有將該船舶完全放棄、拋棄、丟棄之意思及必要。另依 ( 舊)
      海商法第四十三條第一項之規定「船長在航行中，不論遇何危險，非經諮詢各
      重要海員之意見，不得放棄船舶，但船長有最後決定權」上述法條之英譯文依
      「英譯中華民國六法全書」“A  COMPILATION OF THE LAWS OF THE REPUBLIC
      OF CHINA"一書  (原証十七號)亦載為「While  a ship being under way, no
      matter  what danger she may encounter, the shipmaster, unless having
      consulted  the key mariners of the ship, shall not abandon the ship,
      provided, nowever, that  the  shipmaster  has the  final  discretion
      power.」是可知Abandon Ship一詞為放棄船舶之意，無可質疑。
    (6)被告雖主張「海昇輪」船長所發佈“Abandon Ship”之電文乃誤發，其真意應
      為Derelict者，就此原告不但未能舉出任何証據以實其說，且”Derelict“一
      詞不僅未見於前指海事專業詞典內，而且依黑氏法律專用字典之解釋其意則為
      ”Forsaken abandoned; deserted;  cast away，(拋棄、放棄、遺棄、丟棄)
      而用在海事法時解釋為：A  boat or vessel found entirely  desert ed or
      abandoned on the sea without hope or intention of recovery or return
      by the  master  or  crew, whether  resulting  from  wreck.  accident
      necessity  or voluntary abadonment.(無論係因為意外擱淺或自願棄船，而
      船舶經發現遭拋棄於海上，而其船長或海員亦無意圖將之重行取回者。) 由上
      述可知，”Derelict“字面上固也有「棄船」之意思  (原証十二號)在內，但
      其實質上之意思，乃係指船舶因已嚴重受損，全無予以施救之可能及希望，從
      而經其船長或船員予以全然遺棄，並不準備於事後再予撈救者而言。此與被告
      自陳，彼當日並未完全拋棄該船之意思者，顯不相符。是被告頃以「Derelict
      」一詞為辯，而稱該船並無經其船長「棄船」  (Abondon Ship)者，不僅與其
      所提出被証十四號船舶電報上明示記載之文字不符，亦與上指文意解釋之說明
      有背，是其主張顯不足採。
    (7)被告方面主張海昇輪船長雖於87年7月12日宣布「棄船」之通知，僅係向海昇
      輪之船舶港口代理以電報發出，對第三人並無效力云云，並非確實：查船舶於
      海上遭難，經船長宣布「棄船」時，船長應依法有義務即行向當地航政主管機
      關，或最近之海岸電台報告其棄船之原因及目的如此，一則使主管機關得即時
      通知所有航行於該區域之船舶，就近給予遇險船舶必要之援助，同時並使上指
      船舶得知其附近有失控無人操作之船舶存在，以行提高警覺，避免發生船舶碰
      撞之類之意外事故，徒增人命及財產損失，以行維持航路、航道上其他船舶之
      航行安全。此亦說明何以被告頃所提出之被証十四號即於87年7月12日經海昇
      輪船長發交其高雄港代理行棄船電報上明文記載，該份電報之另一收報人即為
      高雄港管制台 (Kaohsiung  port control)。而基於前指之相同原因及理由，
      高雄港及其所屬海岸電台，於收到上指船長宣告「棄船」之電文後，亦必然會
      將上開事實，以公電通知在附近海域之所有船隻，而原告之救難船亦因此得以
      由海上無線電接收到此一訊息，而前往救援。以是，被告頃稱其「棄船」之通
      知，乃僅係船長向其船務代理人以電報發出之私密通訊，故對原告或其他第三
      人並不發生「宣告棄船」之拘束力者，不僅與該電文曾經發交高雄港務局之意
      圖及事實不符，亦顯係圖欺蒙  鈞院可能不了解航政實務之遁詞，自不足採。
    (8)退萬步言，縱使海昇輪船長當時未依航運慣例將「棄船」之訊息以無線電向海
      岸電台或不特定之多數人發出，然海昇輪實際上已遭其船員棄船之客觀事實狀
      態仍然存在。而縱觀海商法第五章海難救助章全文，亦從無任一條文或規定將
      「船長有無棄船之通知及宣告」，列為施救人得否向船舶所有權人請求給付救
      助報酬之先決條件或構成要件之規定，是被告頃以船長之「棄船」通知，並未
      對不特定之第三人發出，而主張彼無給付救助報酬之義務者，於法顯屬無據，
      自不足採。
（三）原告乃以最有效率之方式將「海昇輪」成功拖救，其處置方式並無失當：
    (1)「海昇輪」意外擱淺後，其情況相當危險及急迫，隨時有發生翻覆、沉沒之可
      能，就此已經被告本身所邀，到庭陳述之証人載之昂等証述確認在卷，且經上
      指証人先行仲介僱用，前往援救該船之「龍順一號」，於到達現場後，不僅未
      達成救援之目的，反造成「龍順一號」本身亦擱淺於當地之事實，可見該輪擱
      淺位置之水深等客觀環境因素極為危險，欲將該輪予以打撈重浮並非易事。
    (2)反觀原告於87.7.14以其所屬專業拖船前往救助時，以其精準的專業判斷及知
      識，於短短之幾個工作日內，就將擱淺的海昇輪成功救起，並拖離該淺水之礁
      岩區，是可証原告施行拖救之方法之專業性及正確性，其間迨無任何處置失當
      之情形。
     (3)雖然依台產公司88.8.29覆貴院之函文內稱，被告曾得其同意，逕行代彼支付
       該輪之修理費用NT7,997,455元予中國造船股份有限公司，惟此乃係因海昇輪
       於擱事故發生時，發生船底板直接壓靠、觸撞當地海底之礁岩，致對其船體
       進行修理所生之費用造成之損害，其與原告之拖救行為間，並無任何原因、
       結果之因果關係。因此，原告之救助拖救行為，客觀上已防護並成功地保存
       被告所屬「海昇輪」之相當價值及將來可能之營運利得。
（四）「海昇輪」成功拖救後，雙方曾協議以新台幣一千四百萬元和解，但因被告片
      面違約而經原告催告解除該和解契約。
    (1)被告及被告之保險人代表，曾於民國八十七年十月廿七日，邀約原告至其保險
      人，即台灣產物保險公司營業處所，共同協商被告就本件事故應付原告之合理
      救助費用金額，其間被告及其保險人，均同意如原告同意將其原來請求之報酬
      計壹仟捌佰萬元之救助報酬，(不含船舶進出港等其他保存及照管費用)，給予
      折讓，改由彼等以壹仟肆佰萬元計付，則被告等即同意於民國八十七年十一月
      十五日前，將該項救助費用及報酬結付予原告。不意嗣後被告等竟行毀約，拒
      為船舶之點交及上指約定費用之給付，原告因而依法解除上開和解之約定。
    (2)被告辯稱因原告未於八十七年十一月十五日將海昇輪所生之一切港口代理費用
      結清，先有違反協議之情形，故其始不願履行交船之約定者，純屬卸責之詞，
      不足憑採。蓋，被告乃航運業者，故明知我國港務局就進泊我國港口所生之船
      舶進出港及碼頭停泊費用，均係由港務主管機關於船舶已行出航離港後，或係
      依月結之方式，於事後開單通知各該船舶，於當地之船務代理人予以繳納，上
      述費用嗣後如未經各該船舶所原委之船務代理行予以繳清，則依現行船務代理
      業管理規則，亦將由各該船務代理公司所繳納予港務局之開業保証金中予以抵
      扣。是原告有無於交船當日即與港務主管機關結清保管期間一切港埠代理費用
      ，與被告是否能自原告處領回並佔有系爭船舶二者之間並無任何因果關係。更
      何況，如被告當日不將海昇輪領回，則港口費用必將持續發生，故在被告確認
      簽署取回船舶之前，彼所應支付予原告之港埠及代理費用是否僅應計算至八十
      七年十一月十五日亦屬不能確定，港務局之港口費用帳單自亦無從予以結算，
      是被告以港務費用未經結清為由，不於約定期日領回海昇輪，以拒付曾經雙方
      合意應為給付之救助費用，即顯屬違約債務不履行之行為，是原告自得解除上
      開合意中關於折讓之約定，而請求全部之救助費用及報酬。
    (3)關於點收簽字部份，原被告雖於八十七年十月十七日之協議中約定，於交船時
      應為書面証明文件之簽署，惟此並非意指被告  (船方)所提出之一切資料文件
      ，無論其內容記載是否正確屬實，原告均應照單全收而予以簽認。而事實上，
      於前指原經雙方約定交船之日，經被告所提出一紙由「海昇輪」船長不知依何
      資料為基礎，單方面製作之所謂遺失物品明細，而強欲原告予以簽認者，姑不
      論該船原裝載有何物品，本即非原告事先所得知悉及查証，更何況原告所屬船
      員登上系爭船舶之前，該「海昇輪」已經其船員棄置於海上多日，而在該段期
      間，是否曾有他人先於原告船員登輪竊取財物，亦非原告所得知悉，或依法有
      予預防阻止之義務者，是而被告於前指期日，強令原告簽署彼所製作之失竊物
      品之清單，無異責令原告無條件承擔所有物品遺失被盜之「莫須有」之責任，
      原告自無予以簽認之理。
（五）原告請求給付之救助報酬為合理：
    (1)救助報酬數額之多寡應如何決定，依 (舊)海商法第145條之規定應先由當事人
      協議定之，協議不成時，則應由航政機關調處或由法院裁判之。然就上開機構
      究應依何一標準決定救助報酬之數額，相關法令並無規定，事實上於進行調處
      或裁判時，該機構仍須仰賴專業人士 (如學者、保險公司、理算人、公証人等
      海事專業人員)之判斷為之。就此，依劉宗榮教授著「海商法論」一書第542、
      543頁  (原証七號)「施救者若選擇行使海商法第143條之報酬請求權，其決定
      報酬多寡之因素，得參酌一九一○年海上救及撈救統一規定公約之規定主要如
      下：(1) 施救者所冒之危險…  (2)施救者所受損害…  (3)獲救財產之價格…
      (4)處在危險中財產之價值… (5)其他：如施救船舶擔任救助之適宜性。」  (
      二)其中就 (3)獲救財產價值一項而言。
    (2)為進行本件施救作業，原告當日曾派遣二艘數千噸之專業拖船      (Salvage
      King, Salvage Queen)前往實施拖救，而正如證人丁○○於  鈞院庭訊時所証
      述，當時海上風浪很大，相當危險，而原告所有之拖船Salvage King及其船員
      ，仍不顧危險奮力進行搶救，加以該船當時係擱淺於淺灘，以致於因水深不足
      ，致使上指Salvage King救難拖船在進行拖救過程中，尾軸及推進器亦生觸淺
      而嚴重受損，為此，原告事後所支付之修理費用亦已高達伍佰多萬元，上開因
      救助拖救行為所生之損害，依民法第一百七十六條第一項規定，原告尚得請求
      被告予以賠償。今原告就上指損害雖尚未對被告於訴訟中為擴張之請求，然原
      告既為本件救助額外受有新台幣伍佰餘萬元之損失，更足証本件所請求報酬數
      額為合理。
    (3)依証人戊○○到庭証述，當初“海昇輪”發生擱淺事故時，先由其安排委託南
      豐海事工程有限公司所屬之「龍順一號」以一天新台幣三十萬元的代價請「龍
      順一號」前往拖救；事實上“龍順一號”乃為一艘木製之單引擎漁船，其船上
      並未配置救難專用之拖帶起重等設備，是可見彼亦認可租用「龍順一號」般大
      小及性質之漁船，其租金已須每日新台幣三十萬元。反觀原告用以救援該輪之
      「SALVAGE KING」「SALVAGE  QUEEN」二船，其不僅結構、設備均係專業救難
      船，且其各配置有二具引擎及二具螺旋槳推進器，而其更分別安裝有直徑254
      ㎜之汽缸八個及直徑400㎜之汽缸六個為其動力來源，其規模、設備及拖航能
      力，絕非「龍順一號」所能相比。而原告自87.7.14     以上指二拖船開始拖
      救，至87.7.18凌晨拖救成功，其間至少有四個作天，而以僅配置單引擎之漁
      船「龍順一號」，每日租金即須三十萬元，則原告用以救援之兩艘專業拖船，
      其租金以每日六十萬元計，亦絕不為過。以此計算，原告僅就該二拖船之租金
      乙項，至少即有權要求被告給付60×2×4=480萬元。
    (4)另以類似本件案情之他案為例，設址於高雄之南豐海事工程有限公司，曾於八
      十五年三月一日與慶豐海運股份有限公司  (下稱慶豐公司)簽定之「東砂一號
      乾貨輪」浮揚拖救工程合約書，其中約定慶豐公司委託南豐公司浮揚拖救該公
      司所有，擱淺坐底於林口發電廠南方海邊之東砂一號貨輪之拖救報酬為 (未含
      稅)新台幣1060萬元整  (含稅價格則為新台幣一、一一五萬元)( 原証九號)。
      查東沙一號不過為一長80.765公尺、寬13.8公尺、深6.85公尺總噸位2021.9噸
      之乾貨輪，而本件所涉之海昇輪之規模噸位二倍於東沙一號 (長110.04公尺、
      寬10公尺、總噸位達5590噸) ，且東沙一號事故發生當時乃擱淺於台灣西部沙
      質海岸，其施救工程較海昇輪容易許多，不若海昇輪乃擱淺於高雄外海之礁岩
      區，其施救工程乃由二艘專業拖船進行，且以距本案達四年以前「東砂一號」
      所生救助之費用，既已獲該船舶所有人及其保險人之同意為  (含稅)新台幣一
      、一一五萬元。是以海昇輪比之上指東砂一號，本件原告所請求給付之報酬一
      千八百萬元為合理性。
（六）原告主張返還代墊費用之數額確實：
    (1)原告請求償還代墊船舶保管費用部份：截至89年元月份為止，此項費用已達三
      百七十一萬五千八百八十七元。茲將相關費用明細及單據整理陳報如下：
      港灣業務費用742,969元（原證十五）1134,229(原証十五之一) =1,877,198
        元。
      引水費12,861元(原証十三之二號)。+12,046元(原証十五之二)=24,907元
      帶解纜7,102元(原証十三之三號)。+7,215元(原証十五之三)=14,317元
      汽艇費23,953元(原証十三之四號)。+12,727元(原証十五之四)=36,680元
      班船費13,341元(原証十三之五號)。+8,898元(原証十五之五)=22,239元
      代理費183,750元(原証十三之六號)。
      船員薪水及伙食費1,556,796元(原証十三之七號)。
    (2)原告所請求返還之留置、保管費用均屬合理：
      引水及帶纜費用部份：
        查船舶於港內停泊之位置，乃係由港務局所指定及調配，而非船舶所有人或
        其港口代理所得自主或決定，而商港管理機關因需要調整船席時，得隨時通
        知船舶所有人或其港口代理移泊，拒絕移泊時，主管機關得逕行移泊，而其
        費用仍須由船舶所有人或其港口代理負擔。國際商港港務管理規則第11及12
        條訂有明文。（見原証二十六號）。故被告所稱系爭「海昇輪」於經原告留
        置期間，無移泊之必要，從而因移泊所生之引水及解帶纜等費用為非屬必要
        者，顯有誤會。
      船員薪給及伙食費部份：
        為港區安全計，並為確保停泊於港內之船舶均能保持機動，俾於必要時有足
        夠之人員，以行隨時應付緊急事變，是而國際商港港務管理規則第14明文規
        定，縱使是停航中之船舶，依法至少亦須保有三分之一之人員駐留船上。（
        同原証二十六號）。依據被告本身前所提出要求原告簽認之「海昇輪」船員
        失物清單之記載，該輪原經被告聘有船員計廿四人（含船長在內）。（同原
        証二十三號）是依前開規定，系爭海昇輪於停泊高雄由原告保管期間，依法
        至少亦應有八名船員在船看船。今原告僅僱用四名船員留守，已屬從權。而
        原告於上指期間，既為系爭船舶之實際佔有及保管人，依前法律規定，自有
        僱用船員以行看船之義務。否則若該船因繫縛或固定不當，漂離泊位造成航
        港設備或第三人損害，原告即將難辭其咎。而於上指情形下，法並無須經船
        舶所有權人同意，始得僱用船員之規定。是被告稱原告僱用船員未經彼同意
        ，不應准許者，顯無理由。
      交通汽艇部份：
        系爭「海昇輪」於停泊高雄港內之期間，因並無裝卸貨之安排及作業，故依
        港務局之規定，不得佔用碼頭，只能繫靠於航道（海中）之浮筒。而在該輪
        滯港之一年期間，船上依法既須船員留守，則原告自有定時補給伙食及飲水
        ，以供船員日常生活所需之責任。此外，於颱風期間，亦有加派人手上船看
        守之必要，更遑論，不論係依海員法或勞基法之規定，海員於受僱服務期間
        ，亦有休假之權利，以此情形，非有汽艇接駁人員及相關物品，根本無法完
        成上開工作。是被告稱該等費用與船舶之看守及保管無關，顯屬誤謬。
      代理費部份：
        依我現行法律規定，除軍事及公務船舶外，所有船舶進出我國港口，或於我
        國港口為停泊、修理或裝卸貨物，均係採「強制代理制」，即非經過向我主
        管機關辦理登記並獲特許之船務代理業者，不得逕向主管機關申請辦理船舶
        進出港、移泊、補給乃至僱用或遣散船員等事務。是系爭「海昇輪」於停航
        於高雄港之期間，舉凡上指船員之僱用、派遣、船席之調移、伙食補給之供
        應，及颱風期間之特別看管、巡視等工作及責任，均非代理行所莫屬，更遑
        論在上指船舶滯港期間所發生港埠費用等，依現行法亦規，均須由代理行代
        船東先為墊付予港務主管當局，是本件所涉代理行於系爭船舶之滯港期間，
        並非無所是事，更遑論彼須代行墊付相關費用，故必然有積壓資金及利息損
        失之情事。而就其所提供上指諸多服務及營業所投入之成本，由該代理行按
        船務代理公會所訂定之價格，收取代理費用，其間並無不當之處。被告妄以
        「海昇輪」係「停航中」之船舶，即空言原告所請求之代理費用偏高者，自
        不足採。
      港灣業務費用：
        系爭船舶既係因被告拒絕為救助報酬之給付，而經原告依法予以留置，則原
        告因留置該船所生之保管費用，依民法第九百三十四條之規定，本即得向留
        置物之所有人請求償還，是被告頃罔視彼迄尚未給付原告前指救助費用，及
        系爭船舶係經原告依法留置之事實，而以原告遲延交付船舶為由，拒不給付
        上指費用者，於法更屬無據。
（七）無契約之海上救助行為，其性質上乃屬「無因管理型」之救助拖救，且本件乃
      屬於「適法的無因管理」：
    (1)本件屬於「適法的無因管理」：原告於接獲「海昇輪」所發出「棄船」之通電
      ，且事實上其船員亦已全數撤離後，於未受「海昇輪」船東、船長及其他任何
      有利害關係人之委任，又無任何法定義務之情形下，甚於被告之利益，將“海
      昇輪”成功浮揚拖救進高雄港繫縛，此舉已合致於民法上所定義之「無因管理
      行為」。至於“海昇輪”係屬何一權宜國籍？從事拖救工作之原告亞洲公司屬
      於何一國籍？事故地點是否在我國領海的管轄區域範圍內，均非所問。
    (2)再，本件原告所為之救助拖救行為利於本人，且不違反本人明示，可推知之意
      思，該救助行為性質上屬於「適法的無因管理」，蓋；“海昇輪”發生擱淺事
      故後，但在原告所有之船舶前往予以救助之前，即已曾經由系爭「海昇輪」之
      船體保險人－台灣產物保險公司所委僱之公証人載之昂先生，安排以南豐海事
      工程有限公司所屬之救難船「龍順一號」前往拖救。可見依被告  (本人)當時
      之意思，亦係希望有人能儘快將“海昇輪”予以拖救，以保存其剩餘價值。故
      就客觀上言之，原告從事本件救助行為，對被告有實質上之利益，事屬無疑。
      且當原告亞洲公司於87.7.14.開始進行本件拖救時，不僅並無任何人，曾以任
      何方式，以被告之名義通知亞洲公司，並表示拒絕原告對“海昇輪”進行拖救
      之意思；反而是“海昇輪”的船務代理行永隆輪船股份有限公司 (註：實質上
      其法定代理人與被告公司為同一人)，於87.7.16以存証信函內明示通知並告知
      亞洲公司，確認彼“有權進行施救”嗣後，被告與原告會同該海昇輪之保險公
      司，就原告依法可得請求給付之報酬進行協商時，亦經被告以書面確認、同意
      支付原告壹仟肆佰萬元，以做為彼依  (舊)海商法第一百四十三條規定，應付
      予原告之「報酬」。凡此，均可推知被告欲“享有因被告管理所得之利益”，
      同時亦可証明原告所為之拖救並未違反被告明示或可推知之意思。
（八）被告未舉証主張抵銷之主動債權確實發生、存在，是其主張，不應准許：
    (1)被告稱因原告非法佔有“海昇輪”致其受有相當於美金百餘萬元損害欲行主張
      抵銷者，洵屬無稽。蓋被告就原告因救助、撈救所生之報酬及支出之相關引水
      、港內拖駁、碇泊、移靠碼頭港口代理等相關費用尚未結清前，原告依民法第
      九百二十八條規定，本即有權留置海昇輪，並非如被告所稱非法佔用之情事所
      可比擬，被告頃主張彼因原告「非法佔用」海昇輪之行為，受有損害，從而請
      求損害賠償者，並無任何法律依據；況且；縱使“海昇輪”未經原告留置，亦
      未必能以被告答辯  (四)狀中所稱之條件與方式將該船傭租他人，以收取近百
      餘萬美元之租金，(被告就此若有爭議，依法應由被告舉証，確有第三人以彼
      所稱之價格，要求租用該輪) ，是被告主張抵銷之損害賠償債權，事實上根本
      存在，被告之主張洵無足取甚明。
    (2)船舶所有權人將其船舶傭租予第三人收取運費之同時，仍須負擔及支付船員之
      薪給、船舶之修繕、保養、以及船舶之燃油消耗及保險等費用。故縱使「海昇
      輪」未經原告留置，而續由被告營運，彼所可獲之利得，亦僅係以租金扣除上
      指多項營運費用後之差額，而絕非被告所稱之全額租金。系爭船舶因遭原告留
      置，故原僱用船員早經被告遣散。加以船舶停航，被告於上指期間亦因而從未
      支付上指船舶維修保養及燃油等成本費用，故該等未經被告支付之費用，自不
      得列為被告所受之損害予以計算。
（九）被告拒付救助費用之行為，有背誠信原則。被告因原告對系爭船舶施予之救助
      ，於87.12.30即已獲該船之保險人依被告前依與原告所簽立之和解書，賠付被
      告救助費用計一千四百萬元迄（上指賠款嗣因被告積欠該船舶保險人保險費，
      爰經該保險人行使抵銷權，予以抵付被告積欠該保險人之保險欠費。）而被告
      為爭取該保險人同意予以給予上項保險賠償時，亦曾於87.12.30以書面向該保
      險人確認，彼將自行給付及清償彼應行支付予原告之上指救助費用（詳見台灣
      產物保險公司88.9.29函覆  鈞院台產海部賠簡字第115號函及其附件二之記載
      及說明。）是被告於其已獲系爭船舶保險人之上指救助費用之賠償給付後，猶
      自拒付彼所應付原告之救助費用者，其行為即顯然有背於社會公義及誠信，是
      其辯詞及主張，即不可採。
三、證據：87.10.27浮揚協調會議記錄影本乙紙、88.2.8桓律八八字第○一○號函影
    本乙份、巴商永裕公司登記資料影本暨中譯本各乙份、丙○○先生之戶籍謄本乙
    份、87.7.16存証信函影本乙紙、永隆公司87.7.22發交古嘉諄律師傳真函影本乙
    份、劉宗榮教授著「海商法論」第542、543頁影本乙份、「海昇輪」船舶國籍証
    書影本乙份、東沙一號浮揚拖救契約書影本乙份、瀚洋海事檢定保險公証人股份
    有限公司公証報告節本乙份、“The  marine encyclopaedic Dictionary”第二
    頁影本乙紙、LACK'S  LAW DICTIONARY第529、530頁影本乙紙、代墊費用明細表
    及單據影本乙份 (自87年七月至88年元月止)、84年度訴字第822號判決影本乙份
    、代墊費用明細表及單據影本乙份  (自88年二月至89年元月止)、黑氏法律專用
    字典五版第二頁影本、英譯中華民國六法全書影本、救難船SALAVAGE  KING受損
    修理及其他費用支出單據影本乙份、英國勞依茲協會仲裁判斷書影本及譯文乙份
    、就本案及杜拜商人號救助案相關救助費用計算比較表、劉宗榮教授海商法論第
    541頁影本乙份、海昇輪船舶保險單正面影本乙份、被告提交要求原告簽認之遺
    失物品清單一套、高雄港務局函一份、船舶諸元表各一份、國際商港港務管理規
    則影本一份、雄偉報關公司證明書一紙、經海關查閱簽證之轉運申請書一份、解
    除協議回執一份、臺灣高等法院高雄分院八十九年度抗字第六二五號民事裁定一
    份為證，並聲請向台灣產物保險股份有限公司函查被告簽訂船舶保險契約、賠付
    拖救費用及報酬等事宜、。
乙、被告方面：
一、聲明：（一）原告之訴與假執行宣告應予駁回。（二）訴訟費用由原告負擔。（
    三）如受不利判決，被告願供擔保免為假執行。
二、陳述：
（一）原告所為不符合海商法海上救助、撈救要件：
    (1)海商法上救助及撈救事件，其成立須以有海上緊急之事變或危險，而蒙難者有
      不能自救或已放棄船貨或對於船舶失去管領力等為其要件，此係我國學者之通
      說，在實務上亦當然應作如此解釋。本件海昇輪於八十七年七月十日遭受颱風
      侵襲，十一日擱淺於高雄縣彌陀鄉海岸，當日乃是沙岸地形，此有當地海圖可
      證，且距岸邊不到百公尺，岸上可見，船主之使用人，即被告永隆公司高雄分
      公司駐埠輪機長丁○○，協同該船之保險人台灣產物保險股份公司（下稱台產
      公司）所委託處理之台北海事檢定公司（下稱台北海事）戊○○船長，隨即趕
      至現場，積極進行救援，於七月十一日委託南豐海事工程有限公司（下稱海豐
      公司）進行拖救，然因風浪過大，纜繩斷裂，海豐公司之船舶龍順一號尚且因
      此於現場擱淺，至七月十九日始自行脫困，即在船長宣布船上人員撤離後，被
      告、台產公司及台北海事等仍積極思謀拖救之道，並派出警衛於陸上看守，足
      見該船並無不能自救或對船舶失去管領力之客觀情狀，且現場亦有海豐公司擱
      淺拖船，及被告等十二日起所派出之警衛及租用海船作機船甲板照明，該船並
      非處於無人看管狀態。而原告之拖船於自十二日起即在現場，對於系爭船舶不
      符救助要件，且無急難之客觀情狀等前揭狀況應知之甚詳，然其仍霸王硬上弓
      ，強行拖救，核其所為，因不符海商法上救助要件非屬海上救助行為，自不得
      依海商法請求報酬甚明，若不如是如准其領取報酬，則無異鼓勵海上投機，有
      損海上救助及無因管理制度獎助義行之良法美意。
    (2)原告主張系爭船舶已處於經船長宣布棄船，並無照管之狀態，與現場之情況，
      大相逕庭，被告對系爭船舶並未喪失事實上或法律上管領能力。abandon  the
      ship固係被告之船長所發出電文無訛，究其意義，乃為保護船員安全，命船上
      所有人員離船之指令，此原告所提勞氏出版社之海事專業詞典，即定義
      abandon ship為：通常由船長口頭發出，於緊急事件時，要求船上所有船員離
      船之命令。此與被告所主張係為顧及船上人員安危而發出之緊急命令，並無兩
      異，且abandon the ship之法律效果並非喪失所有權，或事實或法律上管領能
      力，亦足堪認定。
（二）原告對被告並無海商法施救報酬請求權存在：
    (1)被告與船體險保險公司即台產公司，積極與國軍搜救中心、救難大隊及其他拖
      船業者接觸，尋求拖救之際，原告雖亦在接洽之列，但因其所開立之價錢一千
      八百萬元顯然過高，且未保證以不傷及船體之救援方法進行，為被告所拒絕，
      乃傾向由另一拖救業者海綠企業有限公司承做，此有海綠公司當時所開立之估
      價單與中文譯本可證，且雙方已進入議價階段，口頭議決酬金為一千一百八十
      萬元旋可定約，詎料原告在明知被告拒絕其救援之情況下，竟以霸王硬上弓之
      手段，違背被告明示之意思，於七月十四日強行登船，並逕行拖救，被告唯恐
      其強行拖救，損害船舵，或因強力拉扯，致船底破裂，油料外洩污染海洋，乃
      極力反對原告拖救，在阻止無效之情況下，始於十六日發存證信函明確向被告
      表達反對意思，並同時向水上警察局、高雄縣警局彌陀分駐所報案，原告仍不
      顧此反對意思，繼續派出兩艘拖救船，於十八日強行將海昇輪拉出，拖至高雄
      港，並自稱具民法留置權，而擅將該船扣留不還迄今。原告因要價過高，且未
      保證以損害最小方式為之，被告拒絕其施救，顯有正當理由，且已多次向其以
      口頭或書面表示反對之意思，原告仍強行拖救，且扣住海昇輪為要脅獅子大開
      口，其行為顯無受海商法保護之必要，核與海商法第一四八條，經以信號聯絡
      有正當理由拒絕拖救，而仍強為拖救者，不得請求報酬規定相當。且揆諸民國
      八十八年七月十四日所公布海商法修正案第一○八條規定，已刪除「信號聯絡
      」，是以在解釋上海商法第一四八條非必然須以信號聯絡方式始足當之，故被
      告對於原告應已盡拒絕拖救通知之能事而無庸置疑。、
（三）原告係不適法無因管理：
    (1)海上救助行為，謂原無法律上救助義務之人，於他人船舶或貨物遭遇緊急之海
      上危險時自動予以救助之行為，此項法律關係大抵係基於無因管理而發生，故
      海上救助如未受委任，就其性質而言亦屬無因管理除海商法另有規定外，應適
      用民法無因管理規定。縱原告稱其所為係無因管理可資成立，然原告於承擔此
      一無因管理事務時，係違反被告明示或可得推知之意思，而為事務之管理已如
      前所述，顯為不適法之無因管理。按不適法無因管理，本質係屬侵權行為，依
      民法第一七四條第一項，對於因不適法無因管理所生之損害，雖無過失，亦應
      負賠償之責。且揆諸本事件之情形，船上並無船貨，船員亦已全部撤離，船舶
      擱淺海岸外百公尺，岸上肉眼可見，無立即沈沒危險，且該海岸地形為沙岸，
      亦有海圖可稽，是以與民法第一七五條「急迫危險」之情況不合，並無該條之
      適用，故原告須負無過失責任甚明。
    (2)原告將海昇輪拖進高雄港後，被告曾登船檢視，發現有多樣船上所屬物品及船
      員私人物品被盜，由船長高順來於八十七年十一月十九日做成報告，此係因原
      告強行拖救所致，且該船在原告實力下支配下所生損害，應由原告賠償。
    (3)又查原告自八十七年七月十八日將海昇輪拖進後，即擅將該船扣押泊於高雄港
      50／51號浮筒，蓋對於因救助行為所生債權，依海商法第二十四條第一項第三
      款，具有優先於抵押權之優先權，海商法對之已有充份保障，原告並無須擔心
      ；且如拖救船舶事件，雙方對報酬金額有爭議時，按海商法第一四五條應向航
      政機關申請調處或聲請法院裁定，方為正辦，原告捨此正途不行，反時而要求
      該船進中國造船公司（下稱中船）檢驗事先要求須取得中船不得留置該船之書
      面同意，或要求被告提供美金壹佰伍拾萬元之銀行擔保書，始肯放船，且於該
      船進塢檢驗修理畢後，未附有任何合理估價單據，復扣住該船不放，大開獅口
      要求柒拾萬美金之救助費用顯係趁被告急迫之時，而欲從中獲取巨額不法利益
      ，被告致函要求原告讓海昇輪再度進塢修理舵軸仍為原告悍然拒絕，被告迫於
      無奈，乃要求其提出相關資料以供評估，原告未再回音，由此可見，原告先以
      侵權行為方式侵害被告權利，復以濫用權利，原告留置權已為鈞院裁定駁回確
      定。此之權利係指占有而言方式，使損害持續擴大，對於被告所受該船停泊港
      口所生折舊之積極損害，及未能利用該輪之營業之消極損失，均應負損害賠償
      之責。
（四）原告未盡雙方於八十七年十月二十七日所成立和解書所載義務：
    (1)前開事項，後在台灣產險公司出面斡旋下，於八十七年十月二十七日雙方達成
      協議，詎料，於八十七年十一月十六日原約定交船時日，原告竟又反悔，未能
      結清協議書所載第２項費用，且點交時，不願依第４項簽字確認船舶設備與船
      員個人損失，此確認係為將來得以向船東責任險保險ＰＩ保險公司請求所必須
      ，更有甚者，原告不僅未依約履行，反於八十八年二月八日顛倒是非，指第２
      項係被告之義務，而片面解除契約。查前於八十七年七月二十日海昇輪進高雄
      港時，被告原已自行申請進港，但為配合原告並應其要求，而將船務代理移轉
      至原告指定之亞洲船務代理公司，並已申請變更在案。則該輪進港所生之一切
      費用，應由原告之使用人亞洲船務代理負責此乃當然之理。且以協議中第２項
      與第３項交互觀察，第３項謂十六日之後之一切費用由永隆公司負責，就「明
      示其一排斥其他」之法理，顯不包括第２項費用，是以不論文義上或當事人之
      真意均係以八十七年十一月十六日為分界點於十五日前之費用，由原告負擔，
      十六日之後始由被告負責甚明，原告顛倒是非曲解文意，無論有意或無意均無
      法推翻此一客觀事實，其解約顯不合法。按雙方所立之協議，係因可歸責原告
      事由，致無法履行，爰依民法二五五條解除該協議，解約之意思表示業已到達
      原告而生效。
    (2)兩造於八十七年十月二十七日所成立和解書，乃可歸責原告事由而無法履行，
      並非被告不願意履行，因此原告之解約，不符合民法第二百二十六條規定，原
      告不具備有民法第二百五十六條之解約權，其解約顯不合法。
（五）系爭船舶目前仍為非法佔有中，被告自另得請求損害賠償（民法第二百六十條
      ），以被告永裕公司另一艘船齡、船級、載重與系爭海昇輪相同之海運輪（
      Marine Fortuner；後改名為航領輪Marine Master），其租金時價為每天二千
      七百元美金，原本被告與韓國日光公司談妥，出租海昇輪，然因原告非法留置
      該船，不得以乃由被告債權人所接收航領輪出租，被告因原告非法佔有船舶所
      受損害，算到八十九年一月底為止，如自八十七年八月十二日海昇輪修理完畢
      ，出中船船塢而得營運時起算，約有五百三十五天被告受有美金一百四十四萬
      四千五百元損害（以美元：台幣三十比一匯率計算即達新台幣四千三百三十三
      萬五千元）；如自八十七年十一月十六日原告應交船日起，則有約四百三十七
      天，被告則受有美金一百十七萬九千九百元之損害（以匯率三十：一計，達新
      台幣三千五百三十九萬七千元）無論如何計算，被告之損害極為鉅大，茲主張
      抵銷，並保留其餘金額之請求權。
（六）就船舶代理費而言，代理業公會所定價格一般而言均會較市價高，就目前市價
      而言，以基隆港為例，每一航次僅大約六千五百元，而死船所需交通船亦與一
      般船舶不同，其每週只約須三班船運補，並非每天均需交通船，且長期訂約，
      每班約五百元。
三、證據：提出海綠公司開立之估價單及中文譯本一份、八十七年七月十六日存證信
    函一份、報案資料一份、船上物品遺失資料一份、安排進塢檢驗律師信函一份、
    八十七年八月二十六日請求給付救助費用律師信函一份、永裕公司請求安排進塢
    檢修信函二份、拒絕安排檢修律師函一份、原告八十七年七月二十日所發辦理海
    昇輪進港報關事宜函一份、船舶代理權移轉申請書一份、移交書一份、電報一份
    、桂裕海法新論一紙、劉宗榮海商法論一紙、南豐海事公司函一份、海昇輪船長
    八十七年七月二十三日海事報告一份、海歷公司估價單一紙、原告公司解除協議
    函一份系爭船舶擱淺附近海圖一份、系爭海昇輪當日擱淺照片二幀、前來拖救龍
    順一號擱淺照片二幀、航領輪新聞報導一紙為證，並聲請傳訊證人丁○○、戊○○。
丙、本院依原告聲請函查台灣產物保險公司，並依職權函詢高雄港務局及高雄市船務
    代理公會。
    理      由
一、本件原告主張：被告所有之巴拿馬籍「海昇輪」，前於八十七年七月十日因受颱
    風吹襲影響致擱淺於高雄外海 (北緯二二度四七分七秒，東經一二○度十二分四
    六秒海域) ，並經其船員予以棄船，而原告於該船船員棄船之後，並未受被告之
    委任，且無義務，安排其所有之二艘拖船「Salvage  King」及「Salvage Queen
    」於八十七年七月十四日前往救援，並於同年月十八日將「海昇輪」予以成功拖
    離淺灘重浮後，予以安全拖入高雄港繫泊。是依我海商法第一百四十三條及民法
    第一百七十六條第一項之規定，原告自得向被告請求就上開救助行為之報酬，計
    一千八百萬元，又該輪自八十七年七月二十二日經拖進高雄港後，雖經原告一再
    通知被告依法給付報酬並取回上指船舶，但迄今尚未經該被告予以給付及領回，
    因此原告除前項救助報酬之債權外，並已另行代該輪墊支計至89.2.29日止之進
    港引水、港內拖駁、碇泊、移靠碼頭等所有港埠、港口代理及保管費用等，計達
    三百七十一萬五千八百八十七元。海昇輪確因遭遇惡劣天候而擱淺於高雄外海，
    處於無法自救的狀態，其情況相當危險及急迫，隨時有發生翻覆、沉沒之可能，
    而經「海昇輪」船長宣布「棄船」，原告以最有效率之方式將「海昇輪」成功拖
    救，其處置方式並無失當，又「海昇輪」成功拖救後，雙方曾協議以一千四百萬
    元和解，但因被告片面違約而經原告於八十八年二月八日催告解除該和解契約，
    原告請求給付之救助報酬為合理，而請求返還代墊費用之數額確實，被告就原告
    因救助、撈救所生之報酬及支出之相關引水、港內拖駁、碇泊、移靠碼頭港口代
    理等相關費用尚未結清前，原告依民法第九百二十八條規定，本即有權留置海昇
    輪，被告主張抵銷之損害賠償債權，無足取信等語。
二、被告則以：本件海昇輪於八十七年七月十日遭受颱風侵襲，十一日擱淺於高雄縣
    彌陀鄉海岸，距岸邊不到百公尺，岸上可見，船主之使用人丁○○，協同該船之
    保險人台產公司所委託處理之台北海事戊○○船長，隨即趕至現場，積極進行救
    援，於七月十一日委託南豐海事公司進行拖救，然因風浪過大，纜繩斷裂，海豐
    公司之船舶龍順一號尚且因此於現場擱淺，至七月十九日始自行脫困，在船長宣
    布船上人員撤離後，被告、台產公司及台北海事等仍積極思謀拖救之道，並派出
    警衛於陸上看守，該船並無不能自救或對船舶失去管領力之客觀情狀，且現場亦
    有海豐公司擱淺拖船，及被告等十二日起所派出之警衛及租用海船作機船甲板照
    明，該船並非處於無人看管狀態。而原告之拖船於自十二日起即在現場，對於系
    爭船舶不符救助要件，且無急難之客觀情狀等狀況知之甚詳，然其仍霸王硬上弓
    ，強行拖救，不符海商法上救助要件，自不得依海商法請求報酬；被告對系爭船
    舶並未喪失事實上或法律上管領能力，abandon the ship固係被告之船長所發出
    電文，究其意義，乃為保護船員安全，命船上所有人員離船之指令，原告因要價
    過高，且未保證以損害最小方式為之，被告拒絕其施救，顯有正當理由，且已多
    次向其以口頭或書面表示反對之意思，原告仍強行拖救，且扣住海昇輪為要脅獅
    子大開口，其行為顯無受海商法保護之必要，核與海商法第一四八條，經以信號
    聯絡有正當理由拒絕拖救，而仍強為拖救者，不得請求報酬規定相當。縱原告稱
    其所為係無因管理可資成立，然原告於承擔此一無因管理事務時，係違反被告明
    示或可得推知之意思，而為事務之管理，顯為不適法之無因管理。原告將海昇輪
    拖進高雄港後，被告曾登船檢視，發現有多樣船上所屬物品及船員私人物品被盜
    ，由船長高順來於八十七年十一月十九日做成報告，此係因原告強行拖救所致，
    且該船在原告實力下支配下所生損害，應由原告賠償。原告以侵權行為方式侵害
    被告權利，復以濫用權利留置被告所有之輪船，原告留置權已為鈞院裁定駁回確
    定，原告對於被告所受該船停泊港口所生折舊之積極損害，及未能利用該輪之營
    業之消極損失，均應負損害賠償之責。原告未盡雙方於八十七年十月二十七日所
    成立和解書所載義務，雙方所立之協議，係因可歸責原告事由，致無法履行，爰
    依民法二五五條解除該協議，解約之意思表示業已到達原告而生效。至於原告之
    解約，不符合民法第二百二十六條規定，原告不具備有民法第二百五十六條之解
    約權，其解約顯不合法等語置辯。
三、原告主張被告所有之巴拿馬籍「海昇輪」  (M.V.Marine Shime)，前於八十七年
    七月十日因受颱風吹襲影響致擱淺於高雄外海，並經其船長於同年月十二日發布
    電報「ABANDON THE SHIP」，原告未受被告委任，並無法律上義務，於八十七年
    七月十四日安排所有之二艘拖船「Salvage  King」及「Salvage Queen」前往救
    援，並於同年月十八日將該輪成功拖離淺灘，安全拖入高雄港繫泊，被告及被告
    之保險人代表，於八十七年十月廿七日，邀約原告至台灣產物保險公司營業處所
    ，共同協商被告就本件事故應付原告之金額，雙方均同意浮揚拖救及保管費用共
    計一千四百萬元之事實，業據其提出八十七年十月二十七日協調會議書面一紙為
    證，且為被告所不爭執，原告此部分之主張堪信為真實。
四、本件兩造爭執之點在於：（一）原告之拖救行為是否符合八十八年七月十四日修
    正前海商法第一百四十三條之規定，而得請求執報酬？（二）被告是否有依該修
    正前海商法第一百四十八條之規定，拒絕拖救，致原告不得請求報酬？（三）兩
    造於八十七年十月二十七日之協議給付一千四百萬元，是否業經雙方解除而不存
    在？（四）原告於救助費用未受償前，得否行使留置權，以致於被告不得主張抵
    銷因無法使用該船之損害賠償？茲分敘如下：
（一）原告之拖救行為是否符合八十八年七月十四日修正前海商法第一百四十三條規
      定：按所謂海難救助，係指無救助契約存在，無法律上之義務，對於遭遇海難
      之船舶或船舶上財物，加以救援，使得脫險而言，是只須危險達於船舶不能以
      自己的力量加以克服之程度，即可謂為海難，被救助船舶，無須處於孤立無援
      之狀態，更無須有急迫之危險（參見楊仁壽著最新海商法論第四百三十九頁至
      四百四十頁）。又修正前海商法第一百四十三條規定之「救助或撈救」，依學
      者之見解，救助乃係指受協助之標的物尚在原占有人管領中者，其施以協助之
      行為，若受協助之標的物已脫離原占有人之管領或原占有人已喪失對其管領力
      者，其施以協助之行為稱為撈救。故無論係救助或撈救，只要對於遭遇海難之
      船舶加以救援，使得脫險而有效果，除有不得請求報酬之原因外（如修正前海
      商法第一百四十八條），施救者均得依修正前海商法第一百四十三條規定請求
      報酬。本件原告對於被告所有之海昇輪並無法律上之救助義務，已如前述，其
      拖救行為是否符合海難救助規定，茲分述如下：
    (1)被告所有海昇輪於八十七年七月十日因受妮蔻兒颱風吹襲，擱淺於高雄縣彌陀
      御海岸外約百公尺處，於同年七月十二日下午四時二十三分，船長因船身傾斜
      十二度，為避免船員之緊急危難等安全問題，乃宣佈船員暫時離船，安全撤離
      至岸上，並以電報發布「abandon the ship」，通知永隆高雄分公司及高雄航
      管站等情，業經其於八十八年八月六日答辯狀自承在卷，且有其所提之電報及
      譯文一份附卷可稽；又系爭船舶於八十七年七月十日擱淺時，船舶係處於危急
      狀態，且一直在傾斜，亦經證人戊○○於八十九年二月十五日到庭證稱：「八
      十七年七月十日船舶擱淺時，我即受台產公司委託到高雄處理事情，當時船舶
      擱淺是危急情況，一直在傾斜」等語，再被告亦自認曾於同年月十一日委託南
      豐海事工程有限公司進行拖救，因風浪過大，纜繩斷裂，海豐公司之船舶龍順
      一號尚且因此於現場擱淺一事，足見系爭船舶自擱淺時起至船長以電報發布「
      abandon the ship」時已發生海上危險，無法以船舶自己之力量加以克服，而
      須待他船之救援，始得予以脫險。被告辯稱：該船並無不能自救，且無急難之
      客觀情狀等語，自不足採信。
    (2)被告雖又辯稱：船長宣布船上人員撤離後，仍思謀施救之道，並派出警衛於陸
      上看守，並非處於無人看管狀態，對於船舶並未失去管領力云云，然修正前海
      商法第一百四十三條並未以原占有人或船長對於遭遇海難之船舶喪失事實上或
      法律上管領力為實施救助之前提要件，是無論系爭船舶之船長發出「abandon
      the ship」電報之真意是否為放棄船舶，則原告於知悉系爭船舶發生海上危險
      而加以救助，自難謂與海商法之救助行為不合。況海昇輪船長發交其高雄港代
      理行之電報上，亦記載另一收報人為高雄港管制台     (Kaohsiung     port
      control)，且「abandon the ship」之涵義，以一般客觀第三人之認知，即為
      放棄船舶，海昇輪船長將此一訊息通知高雄港管制台，原告之救難船自此得知
      海昇輪發生海上危險之訊息而前往救援，自難認不符海商法之海難救助行為。
      縱被告主張“Abandon Ship”意思表示之電文乃「海昇輪」船長「誤發」，與
      事實不符，惟船長為船舶之指揮者，其對於船舶之任何指揮管理行為，均為第
      三人可以信賴，原告得知該危難之訊息後前往救援，且該船客觀上亦有海上危
      險急待他人救援，自得依海商法之規定加以救助，此時被告若欲拒絕原告之施
      救，自應依修正前海商法第一百四十八條規定處理。綜上，被告不得以該棄船
      之意思表示係屬錯誤，即認原告行為不符合海難救助之規定。
    (3)「海昇輪」意外擱淺後，其情況相當危急，一直傾斜，證人戊○○先行連絡拖
      船「龍順一號」前往救援，不僅未達成救援之目的，反造成「龍順一號」本身
      因當時浪高水流湍急，亦擱淺於當地之事實，已據證人戊○○及被告分別自承
      在卷，並有被告所提南豐海事工程有限公司函一紙可證，足見被告當時亦急待
      對於系爭船舶加以救援；又原告於八十七年七月十四日以其所屬專業拖船前往
      救助時，於同年月十八日即將擱淺的海昇輪成功救起，並拖離至高雄港區停泊
      ，可見原告拖救之行為有效果，且有利於被告，客觀上已防護並成功地保存被
      告所屬「海昇輪」之相當價值及將來可能之營運利得。至於海昇輪係屬何一權
      宜國籍？事故地點是否在我國領海的管轄區域範圍內，其地形為沙岸、岩岸則
      均非所問。
（二）原告之救助行為是否有不得請求報酬之情形：
    (1)被告主張因原告要價過高，且未保證以損害最小方式為之，已多次以口頭或書
      面表示反對之意思，原告仍強行拖救，被告已盡拒絕拖救通知之能事，原告不
      得請求報酬等語，惟為原告否認，被告就已多次以口頭或書面表示反對拖救之
      意思亦未能舉證，故其此部分主張不足採信。
    (2)按修正前海商法第一百四十八條規定：「經以信號聯絡有正當理由拒絕施救，
      而仍強為施救者，不得請求報酬」，雖八十八年七月十四日修正時，於第一百
      零八條修正為：「經以正當理由拒絕施救，而仍強為施救者，不得請求報酬」
      ，然本件事故發生時，係於八十八年七月十四日海商法修正前，海商法就此亦
      未特別規定適用新法，是有無拒絕施救仍應適用事故發生當時之海商法規定。
      被告主張非必然須以信號聯絡方式，自不足採。
    (3)再證人即永隆輪船公司駐埠輪機長丁○○到庭證稱：「十三號早上船上人員都
      已離開，我到現場，看到亞洲海事老板有準備要做拖船動作，實際上他們在十
      二日晚上已在作準備動作，我亦未主動告知已與海綠公司已達成拖船協議，本
      件從擱淺至十四號均未與亞洲海事談」、「七月十六日有用傳真去報案，並寫
      存證信函給亞洲海事公司」等語，另證人戊○○證稱：看守人員看守的目的，
      是看著船的安全、動靜如有無漂泊，看守人員有報告有船從海上接近，一直到
      拖船要拖救，看守人員也無法阻止等語，亦可知在原告欲從事拖救行為時，被
      告均未以信號聯絡拒絕拖救。
    (4)被告雖提出存證信函證明有拒絕原告之施救，惟觀之該存證信函係於八十七年
      七月十六日始寄出，且其內容亦稱：「依海商法貴公司有權拖救」，並未具體
      表明拒絕原告施救之意思；另觀之被告所呈八十七年九月一日永裕航字第八七
      ○九○一號函，其說明欄三，亦載明：「來函指稱曾要求救助費用之擔保未獲
      答覆及洽議救助費用未獲同意事，殊屬誤會，蓋以貴事務所及或貴當事人迄今
      尚未提示任何相關資料以供評估，故請儘速提示以便評估商議」等語，亦未明
      白拒絕給付救助費用。
    (5)綜上所述，被告並未以信號聯絡拒絕原告施救，被告自不得以此拒絕給付救助
      報酬。
（三）兩造就八十七年十月二十七日之協議解除是否合法：按「契約當事人之一方遲
      延給付者，他方當事人得定相當期限，催告其履行，如於期限內不履行時，得
      解除其契約」、「依契約之性質或當事人之意思表示，非於一定時期為給付不
      能達其契約之目的，而契約當事人之一方不按照時期給付者，他方當事人得不
      為前條之催告，解除其契約」民法第二百五十四條、第二百五十五條分別定有
      明文。又「民法第二百五十五條所謂依契約之性質，非於一定時期為給付不能
      達其契約之目的者，係指就契約本身，自客觀上觀察，即可認識非於一定時期
      為給付不能達其契約目的之情形而言，如定製慶祝國慶牌坊。又所謂依當事人
      之意思表示，非於一定時期為給付不能達其契約之目的者，必須契約當事人間
      有嚴守履行期間之合意，並對此期間之重要有所認識，如定製手工藝品一套，
      並告以係為本月出國贈送親友之用，必須於本月四日交付。．．．兩造間無從
      證明有嚴守六個月履行期限之合意，並對此期限之重要已有所認識，自無民法
      第二百五十五條之適用」、「民法第二百五十五條之規定，固於相對定期行為
      亦有適用，惟相對定期行為之成立，以當事人間就履行期之特別重要，成立合
      意為要件。上訴人賣地於被上訴人，僅與被上訴人約定立契過交日期，並未主
      張別有可認其履行期特別重要之合意，既無從認為相對定期行為，即無適用同
      條之餘地」，最高法院六十四年台再字第一七七號判例、三十一年上字第二八
      四○號判例可資參照。是契約當事人有遲延給付之情形時，除有民法第二百五
      十五條之情形外，他方當事人應先定相當期限催告履行，如於期限內不履行，
      即得解除契約。茲將本件兩造解除權之行使是否合法，分別敘述如下：
    (1)原告行使解除權是否合法：原告委託桓華法律事務所於八十八年二月八日以桓
      華八八字第○一○號函通知被告及台產公司，依民法第二百五十五條規定，解
      除兩造於八十七年十月二十七日之協議，惟據兩造之協議內容：「Ｍ．Ｖ．Ｍ
      ＡＩＮＥＳＨＩＮＥ浮揚拖到安全港口並保管至八十七年十一月十六日上午十
      時止（為雙方同意可以提前交船），八十七年十一月十五日前在亞洲海事保管
      期間之一切港口代理費用必需結清。八十七年十一月十六日之後之一切費用由
      永隆公司負責。該船進出塢之費用除外。雙方交船時應點收簽字存證。亞洲海
      事提供酬金所必需之文件，由保險公司收到起計算三十日內按文件所載匯款。
      雙方同意浮揚拖救及保管費用總計新台幣壹仟肆佰萬元正」，僅分別載明原告
      及被告依該協議應履行之事項，並無特別明文依契約當事人之意思表示，非於
      一定時期為給付不能達其契約之目的者而須有嚴守履行期間之合意，並對此期
      間之重要有所認識。是本件雙方縱有約定交船日期、保管費用結清日期及拖救
      及保管費用給付日期，然從該份協議內，並未具體載明未於上開所定期間內履
      行，即無從達契約之目的，如未交船或簽署點收交船證明，日後即無法再行簽
      署點收或船舶價值已滅失或減損致無法使用，或代理費用未結清日後即無法再
      行結清等情形，是此協議並無可認其履行期特別重要之合意，既無從認為相對
      定期行為，自無民法第二百五十五條之逕行通知解除協議之餘地，是縱原告認
      被告拒絕簽署船舶點收交船證明為無理由，亦應先定相當期限催告履行，如於
      期限內不履行，始得解除契約，尚難逕以民法第二百五十五條規定解除兩造協
      議。是本件原告解除權之行使不合法。
    (2)被告解除權之行使合法否：被告以原告未於原訂八十七年十一月十六日交船時
      日，結清港口代理費用，且不願簽字確認船舶設備與船員個人損失，為可歸責
      於原告事由，致無法履行，依民法第二百五十五條逕行解除該協議，並以八十
      八年八月六日答辯狀送達日為解除意思表示之到達，然縱認依上開協議原告有
      結清八十七年十一月十五日前之港口代理費用之義務，則原告未依約於期限內
      履行，非日後即無法履行，被告自得限期催告原告履行該義務；又兩造協議內
      亦僅載明交船時應點收簽字，衡其情，亦僅係就船舶之現狀及其上所有物品、
      設備一一點收簽字，並未載明原告亦有確認船舶上設備及船員個人之損失之義
      務，是自難以原告未簽字確認船舶上設備及船員個人損失，即認原告違反協議
      ，而認被告有解除權。綜上，被告未依民法第二百五十四條規定定期催告原告
      履行，即逕依民法第二百五十五條規定解除契約，其解除權之行使亦不合法。
    (3)綜上，兩造就八十七年十月二十七日協議之解除均不合法，則該協議仍有效存
      在，原告對於被告所得請求之救助及保管等相關費用金額自應受該協議一千四
      百萬元之約束，從而，原告之請求於一千四百萬元內為有理由，超過該部分之
      請求為無理由，應予駁回。
    (4)原告於起訴狀除請求救助費用一千八百萬元部分，另主張代墊款三百七十一萬
      五千八百八十七元，而其主張之請求權依據則為修正前海商法第一百四十三條
      ，並稱代墊款原則上包括在第一百四十三條內，但本質上有無因管理之法律關
      係，而代被告支出費用等語（見八十八年八月六日言詞辯論筆錄），惟海商法
      第一百四十三條之海難救助，本質上即民法債篇無因管理之特別規定，本件原
      告之行為既符合海商法第一百四十三條規定，自無再適用民法第一百七十六條
      第一項無因管理之規定。本件兩造就海上救助之報酬及費用既協議約定為一千
      四百萬元，原告自無從就代墊款部分另依民法無因管理之法律關係請求。
（四）原告於救助費用未受償前，得否行使留置權，以致於被告不得主張抵銷因無法
      使用該船之損害賠償：
    (1)按「債權人占有屬於其債務人之動產，而具有左列各款之要件者，於未受清償
      前，得留置之：一、債權已至清償期。二、債權之發生，與該動產有牽連之關
      係。三、其動產非因侵權行為而占有」、「債權人於其債權未受全部清償前，
      得就留置物之全部，行使其留置權」，民法第九百二十八條、第九百三十二條
      分別定有明文。是留置權之成立，必以債權已屆清償期為其要件。又依民法第
      三百十五條規定，「清償期，除法律另有規定或契約另有訂定，或得依債之性
      質或其他情形決定者外，債權人得隨時請求清償，債務人亦得隨時為清償」，
      是清償期，在定有期限之債務，為其期限屆至之時，未定期限之債務，則為債
      權人請求清償之時。
    (2)本件原告對於被告所有之海昇輪救助，依修正前海商法第一百四十三條規定，
      有報酬請求權，已如前述；又該債權之發生，係與該船有牽連關係，且原告非
      因侵權行為而占有該船，是原告得否行使留置權，端賴該債權是否已屆清償期
      。本件原告曾於八十七年七月十八日以桓律八七字第六六號函請被告協商給付
      救助費用，復於同年八月二十六日以桓律八七字第九一號函通知被告，於文到
      十日內同意即行給付救助費用美金七十萬元，並取回船舶，分別有原告所提該
      二份函文附卷可稽，是就該未定清償期之救助報酬請求權，原告已於八十七年
      八月二十六日請求被告清償，該救助報酬請求債權已至清償期。姑不論兩造就
      該救助報酬之金額如何有無爭執，然在該債權請求權未為清償前，原告為依上
      開規定行使留置權，保障自己債權，即為合法，自難認有何損害被告之處。被
      告認系爭船舶為原告非法留置佔有，其不得使用、出租，使損害持續擴大，對
      於被告所受該船停泊港口所生折舊之積極損害，及未能利用該輪之營業之消極
      損失四千三百三十三萬五千元（如自八十七年十一月十六日原告應交船日起，
      則有約四百三十七天，被告則受有美金一百十七萬九千九百元之損害，以匯率
      三十：一計，則為三千五百三十九萬七千元）之損害，應負賠償之責，並主張
      抵銷，為無理由，應予駁回。
（五）按給付無確定期限者，債務人於債權人得請求給付時，經其催告而未為給付，
      自受催告時起負遲延責任。其經債權人起訴而送達訴狀或依督促程序送達支付
      命令，或為其他相類之行為者，與催告有同一之效力，民法第二百二十九條第
      二項定有明文。本件原告就救助報酬一千八百萬元部分請求自八十七年十一月
      十六日起算利息，惟並未提出何以自該期日請求之依據，而觀之兩造八十七年
      十月二十七日之協議書，就兩造協議之報酬及費用一千四百萬元，係自亞洲海
      事提供酬金所必需之文件，由保險公司收到起計算三十日內按文件所載匯款，
      而訊之原告稱並未依協議約定，將文件提供給台產公司，是該一千四百萬元之
      給付尚無確定期限，依上開民法第二百二十九條第二項規定，被告於收到支付
      命令之翌日未為給付，即負遲延責任，即應依民法第二百三十三條規定負遲延
      利息。從而，原告請求自八十七年十一月十六日起算利息為無理由。
（六）綜上所述，原告對於被告所有之海昇輪為救助，依修正前海商法第一百四十三
      條規定，自得請求報酬，又兩造就該救助報酬及費用於八十七年十月二十七日
      已訂有協議，為一千四百萬元，從而，原告請求被告給付一千四百萬元及自支
      付命令送達之翌日即八十八年五月二十七日起至清償日止，按年息百分之五計
      算之利息，為有理由，超過此範圍之請求，為無理由，應予駁回。
五、兩造均陳明願供擔保，請准宣告假執行，或免為假執行，就原告勝訴部分均核無
    不合，爰分別酌定相當擔保金額准許之，至於原告敗訴部分，其假執行之聲請失
    所附麗，應予駁回。
六、本件判決已臻明確，兩造其餘主張及陳述與本件終局判決不生影響，爰不另一一
    論述。
七、結論：原告之訴為一部有理由，一部無理由，依民事訴訟法第七十九條但書、第
    三百九十條第二項、第三百九十二條，判決如主文。
中      華      民      國    八十九    年      十一    月    十四      日
                              臺灣高雄地方法院民事第一庭
~B法      官  黃蕙芳
右為正本係照原本作成。
如不服本判決，應於送達後廿日內，向本院提出上訴狀並表明上訴理由，如於本
判決宣示後送達前提起上訴者，應於判決送達後十日內補提上訴理由書（須附繕本）。
中      華      民      國    八十九    年      十一    月    十四      日
~B法院書記官  蔡莉娟


司法院資訊處製作；財團法人民間司法改革基金會備份。
